臺灣士林地方法院民事判決　　　　　　　 95年度訴字第587號
原　　　告　丙○○
　　　　　　　　　　　　1樓
訴訟代理人　陳明宗律師
複代理人　　丁○○
　　　　　　甲○○
被　　　告　庚○○張秀媛之繼.
　　　　　　辛○○張秀媛之繼.
　　　　　　戊○○張秀媛之繼.
　　　　　　　　　　　　之2
　　　　　　己○○張秀媛之繼.
共　　　同
訴訟代理人　連元龍律師
　　　　　　陳建瑜律師
共　　同
複代理人　　麥怡平律師
　　　　　　陳瓊苓律師
上列當事人間請求返還不當得利事件，本院於96年3 月6 日言詞
辯論終結，判決如下：
    主      文
原告之訴及假執行之聲請均駁回。
訴訟費用新台幣壹萬陸仟伍佰肆拾參元由原告負擔。
    事實及理由
一、原告起訴主張：緣原告配偶之胞兄王廷珪於民國（下同）89
    年起陸續在原告經營之服飾店內向被告之被繼承人張秀媛借
    款，共計新台幣（下同）157 萬元，然因王廷珪無力清償，
    遂由原告之配偶乙○○以15紙支票及現金，陸續代王廷珪清
    償上開借款予張秀媛。豈料，張秀媛竟未將上開票據返還予
    乙○○或原告，而張秀媛之子即被告庚○○取得持有上開票
    據後，又對發票人原告提起訴訟，要求原告給付票款157 萬
    元，並竟獲得勝訴判決確定。惟於上開訴訟繫屬後，原告始
    加以核算，赫然發現已給付予張秀媛2,975,950 元；是除張
    秀媛就超出年息20% 之利息部份顯已有不當得利外，上開借
    款業已清償無疑。而被告等人為張秀媛之繼承人，依法自應
    概括繼承一切權利義務，對於張秀媛所負之不當得利債務負
    連帶責任。並聲明(一)被告應連帶給付原告939,215 元及自95
    年5 月19日起至清償日止按年息5%計算之利息。(二)訴訟費用
    由被告連帶負擔。(三)原告願供擔保，請准宣告假執行。
二、被告則以：原告一再主張其已清償被告之被繼承人張秀媛之
    欠款157 萬元，更主張清償金額已超過達2,975,950 元，顯
    與經驗法則相去甚遠，更無證據足資證明。蓋乙○○係長年
    在古亭市場開設服飾店之商人，焉有可能欠款157 萬元，卻
    還款297 萬元而不自知？其次，乙○○與張秀媛及多人有合
    會之法律關係，並擔任會首，其與張秀媛有金錢往來甚為平
    常，豈可以平日資金往來充作還款證明等語置辯。並聲明：
    (一)原告之訴及其假執行之聲請均駁回。(二)如受不利益判決，
    請准被告得供擔保免為假執行。
三、本件經兩造協議後簡化爭點如下：
  甲、兩造所不爭執之事項：
    (一)訴外人乙○○曾向張秀媛（即被告之被繼承人）借款157
      萬元。
    (二)原告開立票據4 紙共計157 萬（即原證一）為訴外人乙○
      ○代為清償。
    (三)原告上開4 張票據未兌付。
    (四)被告以台北地院93年度簡上字第325 號民事判決（本院卷
      第79頁）為執行名義，於台北地方法院94年執全字第3942
      號案件，業已收取台北地方法院94年度存字第1608號提存
      金157 萬元（即原證五）。
    (五)本件法定遲延利息自95年5月19日起算。
    (六)對台北富邦商業銀行95年10月4 日函文內容（詳如本院卷
      第175 至177 頁）不爭執。
    (七)被告依本院卷第176 頁台北富邦銀行函覆的內容，以票據
      兌現之金額共為939,215 元。
  乙、兩造所爭執之事項：
      張秀媛以票據兌現939,215 元是否為不當得利？
四、經查：
（一）按「當事人主張有利於己之事實者，就其事實有舉證之責
      任。」，民事訴訟法第277 條定有明文。又民事訴訟如係
      由原告主張權利者，應先由原告負舉證之責，若原告先不
      能舉證，以證實自己主張之事實為真實，則被告就其抗辯
      事實即令不能舉證，或其所舉證據尚有疵累，亦應駁回原
      告之請求。是請求履行債務之訴，除被告自認原告所主張
      債權發生原因之事實外，應先由原告就其主張此項事實，
      負舉證之責任，必須證明其為真實後，被告於其抗辯事實
      ，始應負證明之責任，此為舉證責任分擔之原則，最高法
      院17年上字第917 號、43年台上字第377 號著有判例。次
      按主張不當得利請求權之原告，係因自己之行為致造成原
      由其掌控之財產發生主體變動，則因該財產變動本於無法
      律上原因之消極事實舉證困難所生之危險自應歸諸原告，
      始得謂平。是以原告對不當得利請求權之成立要件應負舉
      證責任，亦即原告必須證明其與被告間有給付之關係存在
      ，且被告因其給付而受有利益以及被告之受益為無法律上
      之原因，始能獲得勝訴之判決，合先敘明。
（二）本件原告主張其配偶乙○○前以原告為發票人之支票15紙
      及現金，陸續代王廷珪清償所欠借款157 萬元予張秀媛，
      經核算共已給付2,975,950 元，惟張秀媛未將上開票據返
      還予原告或乙○○，嗣後張秀媛之子即被告庚○○持上開
      票據，對原告提起訴訟，要求原告給付票款157 萬元，獲
      得勝訴判決確定，並已由原告提供之提存金提領清償完畢
      ，則就張秀媛前所受領之欠款顯已有不當得利，而被告等
      人為張秀媛之繼承人，依法自應概括繼承一切權利義務，
      對於張秀媛所負939,215 元之不當得利債務應負連帶責任
      等語。被告則以原告以2,975,950 元清償張秀媛之欠款
      157 萬元，違背經驗法則，且乙○○與張秀媛等多人有合
      會之法律關係，並擔任會首，其與張秀媛本有金錢往來，
      是其非為清償157 萬之借款等語抗辯。經查，原告曾開立
      支票，經張秀媛兌現之金額共計939,215 元，此為兩造所
      不爭，則揆諸上揭判例意旨與說明，原告欲主張該項金額
      係屬不當得利，自應就原告與張秀媛間之給付無法律上原
      因，負舉證之責。是依原告所言，其為清償157 萬元之欠
      款，卻給付2,975,950 元予張秀媛，係為給付利息且未注
      意已超額清償；惟按主張變態事者，應就變態事實負舉證
      義務，蓋就一般經驗法則，欠款之數額既已明確，則謂因
      疏於注意而超額給付達1,405,950 元，顯非常態，又倘稱
      為清償借款157 萬元，卻給付利息高達1,405,950 元，亦
      顯非常理之情，惟原告就此並未提出具體事證以實其說，
      僅空言爭執，是難認已盡舉證之責。又，原告復辯稱其原
      欲以原證一之支票4 紙作為清償系爭借款之用，惟因王廷
      珪於票據屆期時無力清償，遂由原告另開立支票15紙以代
      清償等語。經查，原證一之支票所載發票日分別為91年7
      月23日、同年8 月8 日、同年8 月16日及同年91年9 月2
      日，惟其所稱另開立之支票15紙，則有發票日為89年5 月
      至91年12月間不等，此有台北富邦商業銀行95年10月4 日
      函文所附附表在卷可稽（詳如本院卷第176 至177 頁），
      則於原證一之票據提示期限屆至前，原告何以須開立其他
      票據予張秀媛？是足見原告另開立之15紙支票，非用以清
      償系爭借款，從而難謂張秀媛所兌現之939,215 元，有重
      複受償之不當得利。況依被告所稱，原告配偶乙○○與張
      秀媛間，因合會之法律關係，本即有金錢往來，此亦經證
      人乙○○於95年9 月14日言詞辯論庭上當庭證之，則張秀
      媛所兌現之939, 215元，其原因關係究竟為何，即應由原
      告加以舉證，然原告迄今未為其他舉證以實其說，則其主
      張，自不足採。
（三）綜上，原告既主張張秀媛所受領之939,215 元應屬不當得
      利，則自應就其受有該項利益乃無法律上原因一事負舉證
      責任，而原告既未能提出相當之事證，證明張秀媛就157
      萬元之借款乃重複受償，則其欲主張返還939,215 元之不
      當得利，即屬無據。
五、綜上所述，原告本於不當得利規定，請求被告應連帶給付原
    告939,215 元及自95年5 月19日起至清償日止按年息5%計算
    之利息，並無理由，應予駁回，並依職權確定原告應負擔之
    訴訟費用額為16,543元。
六、原告受敗訴判決，其假執行之聲請即失所依據，應併予駁回
    。
七、本件判決基礎已臻明確，兩造其餘爭執事項及所提出之攻擊
    防禦方法暨訴訟資料，經核與判決基礎不生影響，爰不一一
    論駁，附此敘明。
八、訴訟費用負擔之依據：民事訴訟法第78條、第87條第1 項。
中　　華　　民　　國　　96　　年　　3 　　月　　30　　日
                  民事第二庭  法  官  陳梅欽
以上正本證明與原本無異。
如對本判決上訴須於判決送達後20日內向本院提出上訴狀。
中　　華　　民　　國　　96　　年　　4 　　月　　2 　　日
                              書記官  高郁婷
